臺北高等行政法院簡易判決　　　　　　　　　　　　　九十三年度簡字第六一四號
　　　　　　　　　　　　　　　.
　　原　　　告　佳格食品股份有限公司
　　代　表　人　甲○○
　　訴訟代理人　蔡鴻斌律師
　　被　　　告　行政院勞工委員會
　　代　表　人　陳菊（主任委員）
　　訴訟代理人　丙○○
　　　　　　　　乙○○
右當事人間因勞保事件，原告不服行政院中華民國九十三年二月二十七日院臺訴字第
○九三○○八一七七七號訴願決定，提起行政訴訟。本院判決如左：
　　主  文
原告之訴駁回。
訴訟費用由原告負擔。
　　事  實
一、事實概要：本件被告依據勞工保險局之查報，以原告未依規定提供訴外人吳素珍
    、王洳雯、陳麗珠、洪暖、周美英、陳虹君、陳美坊及洪鳳蘭（下稱吳素珍等八
    人）員工在職期間人事名冊、出勤、領薪等資料及相關說明，乃依勞工保險條例
    第七十二條第三項規定，以民國（下同）九十二年七月十日勞局承字第○九二○
    一○二五四二○號函（下稱原處分）處原告罰鍰二、○○○元（折合新臺幣六、
    ○○○元）。原告不服，提起訴願，嗣經行政院訴願決定駁回，遂提起本件行政
    訴訟。
二、兩造聲明：
　(一)原告聲明求為判決：
  　1.訴願決定、原處分均撤銷。
　　2.訴訟費用由被告負擔。
　(二)被告聲明求為判決：如主文所示。
三、兩造之爭點：
    本件有無勞工保險條例第十條第三項所稱之必要情事？
　(一)原告主張之理由：
    1.查台北市政府勞工局九十二年三月四日認定原告與吳素珍等八人之契約屬性為
      勞動契約而非承攬契約之函（北市勞二字第○九二三○九三六七○○號）偏頗
      不實，原告已於九十二年三月十八日發函促其更正。惟勞工保險局仍於九十二
      年四月四日以保承工字第○九二一○一○一六七○號函要求原告提供吳素珍等
      八人在職期間出勤、領薪等相關資料，原告亦於同年四月十一日以佳字第九二
      ○一五號函覆勞工保險局，說明該八人係承攬原告賣場業務推廣工作之人員，
      而非原告之員工，故無勞工保險條例第十條第三、四項之適用，並再次提供嗾
      素珍等八人之承攬資料供參，嗣勞工保險於九十二年五月廿六日以保承工字第
      ○九二一○一七一六五○號函謂依被告九十二年五月十四日勞保二字第○九二
      ○○二四五四三號函之意見，台北市政府勞工局既認定原告與吳素珍等八人之
      契約屬性為勞動契約，在司法機關對兩造關係尚未改變認定前，仍應視為僱傭
      關係，故請原告提供吳素珍等八人之人事資料，原告則再於同年五月三十日以
      佳字第九二○一九號函覆勞工保險局，強調原告與吳素珍等八人間法律關係屬
      性爭議事件，業已進入司法爭訟程序（台灣台北地方法院九十二年度北勞調字
      第五四號，現已改為九十二年度重勞訴字第九號），為免治絲而棼，並免兩歧
      ，相關措施應俟法院裁判確定後，再行辦理。勞工保險復於九十二年六月十九
      日以保承工字第○九二一○二○○五五○號函謂其係依法行政，依職權索取投
      保單位相關資料，與該案件進入司法爭訟程序與否並無相關，可並行不悖，故
      再請原告提供吳素珍等八人之相關人事資料，原告遂於同年六月廿四日以佳字
      第九二○二○號函覆勞工保險局，重申訴吳素珍等八人並非原告之員工，吳素
      珍等與原告之法律關係應屬承攬關係，故無勞工保險條例第十條第三、四項之
      適用。詎被告竟謂原告未依規定檢送吳素珍等八人之相關人事資料，違反勞工
      保險條例第七十二條第三項之規定，處以罰鍰。
    2.惟依以下之說明，可知原處分於法未合：
    　(1)本件並不符合勞工保險條例第七十二條第三項之要件：
        按「保險人為查核投保單位勞工人數、工作情況及薪資，必要時，得查對
          其員工或會員名冊、出勤工作紀錄及薪資帳冊。前項規定之表冊，投保單
          位應自被保險人離職、退會或結（退）訓之日起保存五年。」及「投保單
          位於保險人依第十條第三項規定為查對時，拒不出示，或違反同條第四項
          規定者，處以二千元以上六千元以下罰鍰。」勞工保險條例第十條第三項
          、第四項及第七十二條第三項分別定有明文，揆其立法意旨係指投保單位
          拒絕保險人查對其「受僱員工」之名冊、出勤工作紀錄及薪資帳冊或未依
          規定保存前開表冊時，方能對投保單位處以罰鍰，換言之，勞工保險局僅
          能要求投保單位提供或保存與其有勞僱關係存在之員工相關人事資料，惟
          本件吳素珍等八人與原告間之法律關係原為承攬關係，並無吳素珍等僱用
          之名冊、出勤工作紀錄及薪資帳冊，就法律關係之爭執並已進入司法爭訟
          程序，在司法機關確認雙方之法律關係前，勞工保險局得否依勞工保險條
          例第十條第三、四項之規定要求原告提供吳素珍等八人不存在之人事資料
          ，已非無疑，就不存在之資料，原告事實上亦無從提供，詎被告竟以原告
          違反前揭規定而處以罰鍰，於法自有未合。
        實則吳素珍等八人原係承攬原告賣場業務推廣工作之人員，工作內容係負
          責商品之推廣或試吃產品等，其工作地點位於各大賣場，並非原告實力所
          得支配之場所，苟雙方對於契約之履行未有一定規範（例如出勤卡之填載
          ），原告如何知悉承攬人有無依承攬契約所約定之內容行事？至於其如何
          向消費者推廣商品或試吃產品，被告向來未曾干預，故吳素珍等八人勞務
          給付具有獨立性，且原告所訂之相關罰責，係因承攬人未依債之本旨完全
          給付（如與顧客以外之人閒聊、離開工作崗位），依法原得減少報酬之給
          付，尚難依此認定吳素珍等八人對原告而言，具有人格從屬性及勞務提供
          之從屬性及專屬性。退步而言，縱認原告與吳素珍等八人提供勞務期間具
          有指揮監督權，惟就承攬關係言，只要當事人雙方合意，定作人有強烈指
          揮監督權，亦非法之所禁。故以從屬性及指揮監督權之有無做為判斷承攬
          關係與僱傭關係之標準，並不足以因應現代社會中，千變萬化型態之契約
          關係，處理時，自應回歸當事人之真意，依具體個案事實來判斷，本件被
          告並未探求原告與渠等八人間締約之真意，逕依吳素珍等八人片面之詞，
          認定原告與吳素珍等八人間之法律關係為僱傭關係，而有勞工保險條例第
          七十二條第三項之適用，實不足採。
        至於吳素珍等八人以持有原告所開具之薪資所得扣繳憑單做為受僱原告之
          證明，顯有誤會。蓋按所得稅法第十四條第一項第三類之規定：「薪資所
          得：凡公、教、軍、警、公私事業職工薪資及提供勞務者之所得。」舉凡
          因提供勞務所獲致之報酬，均屬所得稅法規定之薪資所得，不以僱傭關係
          為限（依委任關係或承攬關係所獲致之報酬亦屬提供勞務之所得），故以
          薪資所得扣繳憑單論斷當事人間為僱傭關係而非承攬關係，自屬無據。
　　　(2)吳素珍等八人與原告間之私權紛爭，應循司法途徑解決，行政機關無權認定
        私人間之法律關係：
        按「本法所稱勞資爭議，謂勞資權利事項與調整事項之爭議。權利事項之
          勞資爭議，係指勞資雙方當事人基於法令、團體協約、勞動契約之規定所
          為權利義務之爭議。．．．」及「權利事項之勞資爭議，依本法所定之調
          解程序處理之。法院為處理前項勞資爭議，必要時應設勞工法庭。」勞資
          爭議處理法第四條及第五條分別定有明文。次按勞資雙方對於僱傭（勞雇
          ）關係之是否存在發生爭議，是否得為勞資爭議處理法第四條第三項（第
          二項之誤）規定之權利事項之爭議？抑或僅為私權之爭執？得否依勞資爭
          議處理法調解程序處理或向法院起訴由勞工法庭審理？依司法院第十四期
          司法業務研究會法律問題研討第四十五則研討結論及司法院第一廳研究意
          見認為勞資關係存在與否之爭議，即係勞資雙方權利義務關係存否之爭議
          ，故勞資雙方對於僱傭（勞雇）關係之是否存在發生爭議，應屬勞資爭議
          處理法第四條第二項所定權利事項之勞資爭議，依第五條之規定，仍可依
          該法所定之調解程序處理之，查本件係吳素珍等八人與原告間對於對於僱
          傭（勞雇）關係之是否存在發生爭議，性質上係屬勞資爭議中權利事項之
          爭議，應屬無疑。
        次查，勞工保險一再發函主張依勞工保險條例第十條第三、四項之規定，
          要求原告提供吳素珍等八人之相關人事資料，並依相關勞工行政機關之認
          定作為吳素珍等八人與原告間之契約屬性係僱傭關係而非承攬關係之佐證
          ，惟本件契約屬性之爭執，業已進入司法爭訟程序，在司法機關確認雙方
          之法律關係前，勞工保險局不應以勞工保險條例第十條第三、四項之規定
          為據，而要求原告提供吳素珍等八人之相關人事資料，已如前述。且依前
          揭實務上之見解，本件爭議係為私權爭執，屬勞資爭議中權利事項之爭議
          ，吳素珍等八人亦曾向勞工局申請協調而不成立，依法雙方當事人僅能循
          司法爭訟途徑，以解決爭議，勞工行政機關片面認定吳素珍等八人與原告
          間之契約屬性係僱傭關係，不但於法無據且已侵犯司法權而逾越權利分立
          之原則，並不足取。
        由上可知，在司法機關確認吳素珍等八人與原告間之法律關係前，勞工保
          險局以勞工保險條例第十條第三、四項之規定為據，要求原告提供吳素珍
          等八人之相關人事資料，實乏依據，其以相關勞工行政機關片面之認定作
          為吳素珍等八人與原告間係勞僱關係之佐證，亦非可採，則依法原告既無
          提供渠等人事資料之義務，且依雙方法律關係，事實上亦無各該資料可提
          供，何有違反勞工保險條例第七十二條第三項之規定可言，被告對原告所
          為之裁罰，洵屬無據。
　　3.綜上，原告既未違反勞工保險條例第七十二條第三項之規定，則被告對原告處
　　　以罰鍰之行政處分，於法無據，為此懇請　鈞院撤銷原處分及訴願決定，以維
　　　權益。
　(二)被告主張之理由：
    1.按「保險人為查核投保單位勞工人數、工作情況及薪資，必要時，得查對其員
      工或會員名冊、出勤工作紀錄及薪資帳冊。」「前項規定之表冊，投保單位應
      自被保險人離職、退會或結（退）訓之日起保存五年。」「投保單位於保險人
      依第十條第三項規定為查對時，拒不出示，或違反同條第四項規定者，處以二
      千元以上、六千元以下罰鍰。」為勞工保險條例第十條第三項、第四項及第七
      十二條第三項所規定。
    2.查本件勞工保險局依據吳素珍等八人檢舉原告未為渠等申報加保，乃派員至原
      告營業所訪查，未獲原告提供吳素珍等八人在職期間相關資料，旋臺北市政府
      勞工局以九十二年三月四日北市勞二字第○九二三○九三六七○○號函認定吳
      素珍等八人與原告之契約屬性為勞動契約，被告並以九十二年三月二十七日勞
      資二字第○九二○○一五六四二號書函同意臺北市政府勞工局意見，勞工保險
      局復以九十二年四月四日保承二字第○九二一○一○一六七○號、九十二年五
      月二十六日保承工字第○九二一○一七一六五○號及九十二年六月十九日保承
      二字第九二一○二○○五五○號函限期原告說明吳素珍等八人到、離職日期、
      工作性質、約定薪資，並提供相關人事、在職期間出勤及領薪紀錄等資料以供
      查對，惟原告仍未據辦理，違反勞工保險條例第十條第三項規定。是被告乃以
      原處分處原告罰鍰二、○○○元（折合新臺幣六、○○○元），揆諸前揭規定
      ，於法並無不合。
    3.原告雖訴稱吳素珍等八人與原告之間之私權紛爭應循司法途徑解決，行政機關
      無權認定私人間之法律關係˙˙˙云云。惟按被告掌理全國勞工事務，就勞工
      行政事務自得依職權認定事實、適用法律。又按承攬契約係為一方為他方完成
      一定之工作，他方俟工作完成給付報酬之契約；而勞動契約係指當事人一方對
      於他方在從屬之關係，提供其職業上之勞動力，而由他方給付報酬之契約。查
      本件經被告函請台北市政府對原告與吳素珍君等八人之契約屬性為個案事實認
      定，經台北市政府以九十二年三月四日北市勞二字第○九二三○九三六七○○
      號函復認定原告與吳素珍等八人所簽訂之契約係屬勞動契約，而非承攬契約，
      故兩造之間為勞雇關係，而非承攬關係。又原告不服原處分前向行政院提起訴
      願，經行政院審查，認定原告與吳素珍等八人所簽定者為勞動契約，理由略以
      原告與對賣場商品推廣人員訂有「駐場人員工作規範」及「工作規則」，規範
      駐場工作人員上、下班時間及簽到等事宜，明示「未經公司允許不可擅自請人
      代班」、「提前請假，否則視為曠職，永不錄用」、「與顧客之外人員閒聊，
      違者扣款五○○元並記違紀記點一次」等，並列有賣場注意事項作為每月考核
      要點，另在針對商品推廣人員研發的「重要通告」中提示「上廁所離開工作崗
      位不得超過十分鐘˙˙˙否則扣薪」等工作重點，明確顯示原告在吳素珍等提
      供勞務期間之指揮監督權以及渠等提供勞務之專屬性與從屬性。則本件勞工保
      險局據依台北市政府勞工局之認定，歷次發函原告要求說明吳素珍等八人到、
      離職日期、工作性質、約定薪資，並提供相關人事、在職期間出勤及領薪紀錄
      等資料以供查對，惟原告仍未據辦理，違反勞工保險條例第十條第三項規定，
      是被告據依同條例第七十二條第三項規定，處原告罰鍰，於法自屬有據。
　　理  由
一、本件兩造不爭吳素珍等人向勞工保險局檢舉原告有未依勞工保險條例規定為渠等
    加保，台北市政府勞工局曾致函被告認定原告與吳素珍等八人契約屬性為勞動契
    約，勞工保險局曾三度函請原告限期說明吳素珍等八人到、離職日期、工作性質
    、約定薪資，並提供相關人事、在職期間出勤及領薪紀錄等資料以供查對，惟原
    告並未出示等情，並有臺北市政府勞工局九十二年三月四日北市勞二字第○九二
    三○九三六七○○號函、勞工保險局九十二年四月四日保承二字第○九二一○一
    ○一六七○號、九十二年五月二十六日保承工字第○九二一○一七一六五○號及
    九十二年六月十九日保承二字第九二一○二○○五五○號函、原告函、申訴書附
    卷可稽，堪認為真實。
二、按勞工保險條例第十條規定：「各投保單位應為其所屬勞工，辦理投保手續及其
    他有關保險事務，並備僱用員工或會員名冊（第一項）。前項投保手續及其他有
    關保險事務，投保單位得委託其所隸屬團體或勞工團體辦理之（第二項）。保險
    人為查核投保單位勞工人數、工作情況及薪資，必要時，得查對其員工或會員名
    冊、出勤工作紀錄及薪資帳冊（第三項）。前項規定之表冊，投保單位應自被保
    險人離職、退會或結 (退)訓之日起保存五年（第四項）。」第七十二條第一、
    二、三項規定：「投保單位不依本條例之規定辦理投保手續者，按自僱用之日起
    ，至參加保險之日止應負擔之保險費金額，處以二倍罰鍰。勞工因此所受之損失
    ，並應由投保單位依本條例規定之給付標準賠償之（第一項）。投保單位違背本
    條例規定，將投保薪資金額以多報少或以少報多者，自事實發生之日起，按其短
    報或多報之保險費金額，處以二倍罰鍰，並追繳其溢領給付金額。勞工因此所受
    損失，應由投保單位賠償之（第二項）。投保單位於保險人依第十條第三項規定
    為查對時，拒不出示，或違反同條第四項規定者，處以二千元以上六千元以下罰
    鍰（第三項）。」由以上規定可知，勞工保險之保險人即勞工保險局，就勞工保
    險之相關事項均有查核之職權，非僅調查投保單位有無勞工保險條例第七十二條
    第二條之情事即有無未依勞工保險條例規定，將投保薪資金額以多報少或以少報
    多之情形，而要求該投保單位提供勞工薪資帳冊以供查核；此外尚須調查諸如勞
    工保險條例第七十二條第一項之情事即投保單位有無不依該條例之規定辦理投保
    手續之情形，而要求該投保單位提供員工或會員名冊、出勤工作紀錄等以供查核
    。易言之，勞工保險局查核投保單位勞工人數、工作情況及薪資既係其法定職權
    ，且前開法律明文規定於必要時，得查對投保單位員工或會員名冊、出勤工作紀
    錄及薪資帳冊，故本件投保單位是否得於保險人查對時拒不出示名冊等相關資料
    ，應繫於有無勞工保險條例第十條第三項所規定之必要。
三、經查：本件吳素珍等人既認原告有未依勞工保險條例之規定為其加保，而向勞工
    保險局提出檢舉申訴，且經台北市政府勞工局之調查後認定其契約屬性為勞動契
    約，基於前揭勞工保險條例賦予勞工保險局及被告之職權，勞工保險局要求原告
    提出相關文件以供查對，於法自屬必要。苟如原告所言，本件因非係勞僱契約，
    故無勞工保險條例第十條第三項之適用，則每一投保單位將均能執此以避免保險
    人之查核，則同條例第七十二條第一項「投保單位不依本條例之規定辦理投保手
    續者，按自僱用之日起，至參加保險之日止應負擔之保險費金額，處以二倍罰鍰
    。」豈非成為具文？國家如何實施其保護勞工之基本國策？況本件依原告自行提
    出附卷之報酬收據，所給付之金額在二、三萬元間不等，而原告自陳係依「依照
    做一天給一千元計算而得」，顯見原告於發放該筆報酬之前，尚有其他工作紀錄
    等以為計算之憑據。
四、綜上所述，原告之主張，無可採信，原處分認事用法，均無違誤，訴願決定遞予
    維持，亦無不合，原告訴請撤銷，於法無據，應予駁回。
五、兩造其餘之陳述於判決結果不生影響者，不予一一論述。
據上論結，本件原告之訴為無理由，爰依行政訴訟法第九十八條第三項前段，判決如
主文。
中　　華　　民　　國　　九十三　　　年　　　九　　　　月　　　三　　　　日
                 臺 北 高 等 行 政 法 院   第 四 庭
                                         法  官　王　碧　芳
右為正本係照原本做成。
本件以訴訟事件所涉及之法律見解具有原則性者為限，始得於本判決送達後二十日內
向本院提出上訴狀並表明上訴理由，如已於本判決宣示後送達前提起上訴者，應於判
決送達後二十日內補具上訴理由（均按他造人數附繕本），且經最高行政法院許可後
方得上訴。
中　　　華　　　民　　　國　　九十三　　年　　　九　　　月　　　三　　　日
                                          法院書記官 鄭 聚 恩
